【裁判字號】    88,訴,918
【裁判日期】    890315
【裁判案由】    拆屋交地等
【裁判全文】
臺灣彰化地方法院民事判決  八十八年度訴字第九一八號
    原      告  乙○○
    訴訟代理人  胡宗智律師
    被      告  甲○○即衣國.
                丙○○
    右  一  人
    訴訟代理人  丁○○○      .
                朱浩萍律師              住彰化縣員林鎮○○路○段三０九號
右當事人間請求拆屋交地等事件，本院判決如左：
    主    文
被告甲○○（即衣國服飾店）應自坐落彰化縣員林鎮○○段第五三五之五地號土地內
如附圖所示面積零點零零零柒公頃之竹木造房屋（即門牌號碼彰化縣員林鎮○○里○
○街三一八號之房屋）遷出。
被告丙○○應將坐落彰化縣員林鎮○○段第五三五之五地號土地如附圖所示面積零點
零零零柒公頃之地上建物拆除，並將該部分之土地交還予原告。
被告丙○○應給付原告新臺幣壹拾陸萬零壹佰陸拾元，並自民國八十八年十月十一日
起至交還土地之日止，按所占用之土地面積給付當期申報地價年息百分之十計算之損
害金。
原告其餘之訴駁回。
訴訟費用由被告甲○○（即衣國服飾店）、丙○○負擔百分之七十；被告丙○○另負
擔百分之三十。
本判決第一、二項於原告以新臺幣參拾捌萬元為被告二人預供擔保後，得為假執行，
但被告丙○○如於假執行程序實施前，以新臺幣壹佰壹拾伍萬伍仟柒佰元為原告預供
擔保，得免為假執行；本判決第三項於原告以新台幣伍萬元為被告丙○○預供擔保後
，得為假執行，但被告丙○○如於假執行程序實施前，以新臺幣壹拾陸萬零壹佰陸拾
元為原告預供擔保，得免為假執行。
原告其餘假執行之聲請駁回。
    事    實
甲、原告方面：
一、聲明：
（一）被告甲○○（即衣國服飾店）應自坐落彰化縣員林鎮○○段第五三五之五地號
      土地內如附圖所示面積零點零零零柒公頃之竹木造房屋（即門牌號碼彰化縣員
      林鎮○○里○○街三一八號之房屋）遷出。
（二）被告丙○○應將坐落彰化縣員林鎮○○段第五三五之五地號土地如附圖所示面
      積零點零零零柒公頃之地上建物拆除，並將該部分之土地交還予原告。
（三）被告丙○○應給付原告新臺幣（下同）五十萬二千三百二十元，並自民國八十
      八年十月十一日起至交還土地之日止，按所占用之土地面積給付當期公告現值
      年息百分之十計算之損害金。
（四）訴訟費用由被告負擔。
（五）原告願提供擔保請准予宣告假執行。
二、陳述：
（一）坐落彰化縣員林鎮○○段第五三五之五地號土地（以下簡稱系爭土地）係原告
      所有，此有土地登記簿謄本可稽，詎被告丙○○並無使用系爭土地之正當權源
      ，竟未經原告同意，在系爭土地上擅自興建如附圖所示之竹木造平房使用，無
      權占有原告之系爭土地，嚴重侵害原告之權利，雖迭經原告多次反映，被告丙
      ○○均推諉不理，而前開建物現由被告丙○○出租予被告甲○○（即衣國服飾
      店）供作營業使用。
（二）按所有人對於無權占有或侵奪其所有物者，得請求返還之，對於妨害其所有權
      者，得請求除去之，民法第七百六十七條定有明文。是以原告本於前開權能，
      請求被告甲○○（即衣國服飾店）應自坐落系爭土地內如附圖所示之竹木造房
      屋（即門牌號碼彰化縣員林鎮○○里○○街三一八號之房屋）遷出，及被告丙
      ○○應將原告所有系爭土地上無權占有之地上建物拆除，並返還土地予原告。
（三）本件被告丙○○無權占有原告之系爭土地，迭經催討，被告丙○○於八十八年
      九月二十二日以員林中正路郵局第七八七號存證信函回覆原告，自認謂：「..
      本人所有坐落員林鎮○○段房屋，即員林鎮○○里○○街三一八號，係于民國
      五十五年間向余仕炮先生購得，當時房屋面臨街道，且言明全部移轉，故沿用
      至今，期間雖曾修護並無擴建情事，請知悉。」等語，足見系爭房屋早在五十
      五年間，被告丙○○向其前手余仕炮先生購買時即興建完畢（按於五十五年十
      一月二十九日，被告丙○○業已購買員林鎮○○段第三八七之二六號土地），
      何來如被告丙○○於八十八年十月二十五日在鈞院所辯：「系爭房屋是在六十
      五年所建..  」云云呢？其後，被告丙○○僅就該房屋略微修理而已，而原告
      係遲至六十三年九月十三日才購買系爭土地，是則，何來有民法第七百九十六
      條越界建築規定之適用呢？
（四）越界建築之鄰地所有人負有容忍土地所有人使用之義務，其前提須鄰地所有人
      知越界情事而不即異議，所謂知越界情事，非依客觀情事，可認知建築房屋已
      有越界建築情形定之，而係應就鄰地所有人個人之情事定之，亦即須鄰地所有
      人事實上知悉越界建築，方足當之，故建築越界之事，一般人均已知悉，而鄰
      地所有人因其個人事由而不知越界者，仍不能謂鄰地所有人為已知，甚至雙方
      毗鄰而居，鄰地所有人雖知及建築，但不知其越界者亦同。如前所述，系爭房
      屋早在五十五年間，被告丙○○向其前手余仕炮先生購買時即興建完畢，而原
      告係遲至六十三年九月十三日才購買系爭土地，原告何來知越界情事而不即異
      議呢？詎於八十八年十月二十五日在鈞院審理時，被告丙○○之訴訟代理人卻
      辯稱：「系爭房屋是在六十五年所建，確實有侵占到原告之土地，原告也知道
      。」云云，顯非事實。故被告丙○○主張原告知其越界而不即提出異議者，應
      就此項事實負舉證之責任（參見最高法院四十五年度台上字第九三一號判例）
      。
（五）再查，就被告丙○○無權占用系爭土地乙節，被告丙○○業已自認無誤，惟其
      希望向原告洽購系爭土地，雙方雖洽談多次，但就價格稍有異而未談成。殊不
      知，嗣後被告丙○○卻要求以公告現值加四成之價格購買系爭土地云云，形同
      政府依法強制徵收，至屬無理。
（六）被告丙○○所提附卷之員林鎮都市計劃委員會委員名冊影本，與本件無關，且
      原告擔任委員乙職係從八十七年三月一日方才開始，而在六十年初，原告尚屬
      年輕人，專長係食品製造業，當時一心一意在林內鄉從事罐頭、果汁食品生意
      ，對法律一竅不通。詎被告丙○○未查，遽謂：「....  況原告為員林鎮都市
      計劃委員會並又連任，大學畢業、曾任青商會主席，理應對土地法、都市計劃
      法均有所獵，原告實均有專攻，原告既有專精並早已知之，未即提出異議....
      」云云，顯非事實，殊不足採。
（七）本件系爭土地遭被告丙○○無權佔用，而無權占有他人之土地，依社會通常之
      觀念，可認受有相當於租金之利益，並致土地所有權人受有相當於租金之損害
      ，土地所有權人可對之主張不當得利（參見最高法院六十一年度台上字第一六
      九五號判例）。又，無法律上之原因而獲得相當租金之利益，名稱雖與租金異
      ，然實質上仍為使用土地之代價，若係依一般社會事例應按時催討者，其不當
      得利請求權即應適用五年之短期時效，如該他人之返還利益請求權已逾租金短
      期消滅時效之期間，對於相當於已罹消滅時效之租金之利益，不得依不當得利
      之法則請求返還（參見最高法院四十九年度台上字第一七三○號判例及六十五
      年度第五次民庭庭推總會議決定）。本件原告係於八十八年十月五日起訴，起
      訴狀繕本於八十八年十月九日送達被告丙○○，依前開規定，原告自得請求被
      告丙○○返還自八十三年十月十一日起至八十八年十月十日止，無權占有原告
      系爭土地所得之不當得利。
（八）又所謂相當於租金之利益，固應受土地法第九十七條之限制，即以不超過土地
      及建築物申報總價額年息百分之十為限。惟司法實務見解認為：法院斟酌實情
      ，如認「公告現值」較符交易價值時，自可參酌「公告現值」為準，而依土地
      法第九十七條所定最高額限度範圍內，為調整租金與命為給付之判決（參見最
      高法院四十七年度台上字第一八二七號判例、司法院司法業務研究會第一期）
      。依同一法理，相當於租金之利益，自亦可依此標準命為給付。況且被告丙○
      ○亦自認系爭土地之交易市價遠高於公告現值，故自無依公告地價或自行申報
      地價來計算相當於租金之利益之理。
（九）再查，依司法實務見解認為：如係市場攤位之租金，因市場攤位之承租人不僅
      在其承租之攤位得以營商，並得享受整個市場之特殊利益，其應付租金，不僅
      為供使用攤位之對價，且包括此項特殊利益之對價在內，自非普通房屋兼土地
      之承租可比，不受土地法限制（參見最高法院五十四年度台上字第一五二八號
      判例）。至於大樓商場之攤位，實務上認為與一般市場攤位無異，同樣不受土
      地法第九十七條之租金限制（參見司法院七十三年八月二十八日廳民一字第○
      六七二號函）。另就營業用房屋之租金，依內政部七十一年七月十二日台內地
      字第九九三九○號函認為，因營業用房屋，其土地之使用位置與營業本身所帶
      來之特殊利益，與一般普通住屋有別，其應付租金，參照最高法院五十四年度
      台上字第一五二八號判例，應不受土地法第九十七條租金最高限額之限制，方
      屬合理。本件被告丙○○無權占有原告所有之系爭土地，並擅自出租予被告甲
      ○○供作衣國服飾專賣店營業使用，而系爭地點位居員林鎮鬧區，商業繁榮，
      其土地之使用位置與營業本身所帶來之特殊利益，與一般普通住屋有別，其應
      付租金，依前開說明，自應不受土地法第九十七條租金最高限額之限制。故原
      告僅向被告丙○○請求依土地公告現值總額年息百分之十為受有相當於租金之
      不當得利，誠屬合理。
（十）又查，系爭土地八十三年七月之公告現值為每平方公尺五萬七千二百元，八十
      四年七月、八十五年七月、八十六年七月、八十七年七月、八十八年七月之公
      告現值均為每平方公尺十六萬五千一百元，此有地價證明書可稽，被告丙○○
      依開前說明核算結果：
    (1)自八十三年十月十一日起至八十四年十月十日止所受相當於租金之不當得利為
      四萬零四十元（此係依八十三年度土地公告現值每平方公尺五萬七千二百元之
      總額年息百分之十計算，即57200×7×10﹪= 40040）。
    (2)自八十四年十月十一日起至八十五年十月十日止所受相當於租金之不當得利為
      十一萬五千五百七十元（即165100×7×10﹪= 115570）。
    (3)自八十五年十月十一日起至八十六年十月十日止所受相當於租金之不當得利為
      十一萬五千五百七十元（即165100×7×10﹪= 115570）。
    (4)自八十六年十月十一日起至八十七年十月十日止所受相當於租金之不當得利為
      十一萬五千五百七十元（即165100×7×10﹪= 115570）。
    (5)自八十七年十月十一日起至八十八年十月十日止所受相當於租金之不當得利為
      十一萬五千五百七十元（即165100×7×10﹪= 115570）。
      據上所述，被告丙○○從八十三年十月十一日起至八十八年十月十日止，合計
      受相當於租金之不當得利（損害金）共為五十萬二千三百二十元，及自八十八
      年十月十一日起至交還土地之日止，按所占用之土地面積給付當期公告現值年
      息百分之十計算之不當得利（損害金）。
三、證據：提出土地登記簿謄本、地價證明書、地籍圖、存證信函及回執影本、被告
    無權占用位置略圖影本、存證信函及信封影本、謝在全著民法物權論摘錄影本各
    一件及地價證明書七件為證，並聲請履勘現場。
乙、被告丙○○方面：
一、聲明：
（一）原告之訴駁回。
（二）訴訟費用由原告負擔。
（三）如受不利之判決請准提供擔保免為假執行。
二、陳述：
（一）謹按土地所有人建築房屋，遇有逾越疆界之時，鄰地所有人如知其越界，應即
      提出異議，阻止動工興修，若不即時提出異議，俟該建築完成後，始請求移去
      或變更其建築物，則土地所有人未免損失過鉅，姑無論鄰地所有人是否存心破
      壞，有意為難，而於社會經濟亦必大受影響，故為法所不許，是以民法第七百
      九十六條前段揭示：「土地所有人建築房屋逾越疆界者，鄰地所有人如知其越
      界而不即提出異議，不得請求移去或變更其建築物。」。
（二）本件系爭土地，日據時代為員林制冰株式會社所有，光復後依據台灣省行政長
      官公署財政處公告三十五年四月八日致卯齊財五字第一三四四號辦理，改組為
      員林製冰股份有限公司，六十三年九月十四日原告以員字第一○○一五號收件
      買賣為原因取得本件土地所有權（詳證一之日式舊式新式各土地登記簿謄本）
      。惟按本件系爭土地之毗鄰東邊即員林鎮○○段三八七之七地號及三八七之二
      六地號土地則為被告丙○○所有，員林鎮○○段三八七之七地號係於六十六年
      十一月二十五日以員字第一六二八八號收件，以買賣為原因，向國有財產局買
      得，買得後被告丙○○即在系爭土地及自己所有之土地上修築房屋（門牌號碼
      為員林鎮○○街三一八號）。
（三）又本件系爭土地之北邊即員林鎮○○段三八八之一二號土地，面積一百二十五
      平方公尺即三十七點八一坪，亦為原告所有，其最早取得之日期（應有部分四
      分之一，其餘之共有人為原告之兄弟、父母等）為六十五年一月七日員字第二
      四一號收件，此亦有土地登記簿謄本可按，並建築有店面，再依序以此類推，
      即同段三八八之十一、三八八之一○、三八八地號土地亦為原告父子、昆仲所
      有，而後分產各有一間，依此原告取得系爭土地既在六十三年九月十四日，緊
      鄰又為其之店面房屋，則被告丙○○在其後即六十六年十一月二十五日買得系
      爭土地之東側同時修建房屋，在系爭土地上自應為原告所明知，況原告為員林
      鎮都市計劃委員並又連任，原告為大學畢業、曾任青商會主席，理應對土地法
      、都市計劃法均有所涉獵，原告實均有專攻，原告既有專精並早已知之，未即
      提出異議，參諸前揭法律規定，自不得請求移去或變更建築物。
（四）再按土地法第一百零五條揭示：「第九十七條、第九十九條及第一百零一條之
      規定，於租用基地建築房屋均準用之。」，是以「土地法第一百零五條準用同
      法第九十七條所定，建築基地之租金，按申報價額年息百分之十為限，乃指基
      地租金之最高限額而言，並非必須照申報地價額年息百分之十計算。」，又「
      實施都市平均地權條例施行後，固有公告地價與自行申報地價之分，但法院斟
      酌實情認公告地價較諸自行報價為準確，爰在土地法第一百零五條準用同法第
      九十七條，所定年息百分之十限度內為調整租金，與命為給付之判決，仍非租
      約當事人所得任意爭多論寡。」（最高法院四十六年度台上字第一八五五號、
      四十七年度台上字第一八二七號判例參照）。另最高法院著有基地計收租金，
      於損害賠償事件雖非當然一體適用，然亦未嘗不可據為計算賠償之標準（四十
      九年度台上字第一二三○號判例參照）。
（五）按終止租約後之賠償與其他無租賃契約關係之賠償（損害金）名稱雖與租金異
      ，然實質上仍為使用之土地之代價。另按土地法第九十七條第一項揭示：「城
      市地方房屋之租金，以不超過土地及其建築物申報總價額年息百分之十為限。
      」，是以，「土地法第一百零五條準用同法第九十七條所定，建築基地之租金
      ，按申報價額年息百分之十為限，乃指基地租金之最高限額而言，並非必須照
      申報地價額年息百分之十計算。」（最高法院四十六年度台上字第八五五號判
      例參照），再法律問題：土地法第九十七條第一項規定城市地方房屋之租金，
      以不超過土地及其建築物申報總價額年息百分之十為限，此項所指之土地申報
      總價額究竟是以何時之總價額為準？討論意見：甲說：按土地法第九十七條第
      一項既然規定以不超過土地之申報總價年息百分之十為限，則自應以訟爭土地
      原告請求自何時起調整租金年度之申報總價額為準，如該年度無申報地價，則
      應以前年度所申報之總價額為準。司法院第一廳研究意見：土地法第九十七條
      第一項規定，城市地方房屋之租金，以不超過土地及其建築物申報總價額年息
      百分之十為限，所謂土地及其建築物之總價額，關於土地價額係指法定地價，
      建築物價額則指該管市縣地政機關估定之價額（土地法施行法第二十五條）。
      而法定地價，依同法第一百四十八條之規定，係指土地所有權人依土地法所申
      報之地價，於平均地權條例施行區域，係指地政機關舉辦規定地價或重新規定
      地價時，土地所有權人在公告申報地價期間內自行申報之地價，如未自行申報
      地價者，則為地政機關公告之地價而言（平均地權條例第十六條）。至於所謂
      土地公告現值，乃為直轄市及縣市地政機關就轄區內土地，分別區段、地目、
      地價等級，經常調查地價動態及市場，每年編製之土地現值表，經地價評議委
      員會評定後，分區公告者（同條例第四十六條），除在舉辦規定地價或重新規
      定地價之當年，以公告地價為公告土地現值外（同條例施行細則第六十四條）
      ，土地之法定地價與公告現值，顯有不同，自不能以土地公告現值視而土地法
      定地價。研討意見，以甲說為當（以上詳見七十七年五月司法週刊雜誌社印行
      民事法律問題研究彙編民事特別法）。又（城市地方房屋租金之計算標準）「
      按城市地方房屋之租金以不超過土地及其建築物申報總價額年息百分之十為限
      ，土地法第九十七條第一項定有明文。所謂土地及建築物之總價額，依土地法
      施行法第二十五條規定，土地價額依法定地價；建築物價額則依該管市縣地政
      機關估定之價額而言。所謂法定地價，依土地法第一百四十八條規定，係土地
      所有權人依該法規所申報之地價。此與平均地權條例第四十六條規定直轄市或
      縣（市）政府對於轄區內之土地，應調查地價動態，提經地價評議委員會評定
      編製土地現值表，於每年七月一日公告之士地現值，顯有不同，原判決依土地
      公告現值及建築物評定價額總額年息百分之六，核計黃王玉雪每年所得不當得
      利，自欠允當。」（最高法院八十年度台上字第一九九六號判決參照，詳見八
      十四年六月司法周刊雜誌社印行民事裁判發回更審要旨選輯六），以土地公告
      現值核計不當得利，自欠允當，為發回之原因，則原告所謂公告現值計算自待
      商榷。再原告所引之最高法院四十七年度台上字第一八二七號判例，亦係指「
      申報地價」及「公告地價」，從未有「公告現值」四字，即「實施都市平均地
      權條例施行後，固有公告地價與自行申報地價之分，但法院斟酌實情認公告地
      價較諸自行報價為準確，爰在土地法第一百零五條準用同法第九十七條所定年
      息百分之十限度內，為調整租金與命為給付之判決，仍非租約當事人所得任意
      爭多論寡。」（最高法院四十七年度台上字第一八二七號判例），原告將公告
      地價著墨為公告現值，實欠妥適。
（六）本件縱有原告於八十九年二月十七日準備書狀聲明第三項所謂之損害金，仍應
      以申報地價為準，原告主張以公告現值計算實乏理由，再依原告於八十九年二
      月十七日準備書狀所附之地價證明，八十三年與八十六年（申報地價每三年申
      報一次至今八十九年），均為每平方公尺肆萬伍仟柒佰陸拾元，再不得超過年
      息百分之十，參諸前揭法意及中庸之道，應以年息百分之五計算為適中，則八
      十三年十月十一日至八十八年十月十日，前五年之損害金應為八萬零八十元（
      45760×7×5%×5＝80080）。據上所述，縱有損害金，前五年之損害金應為捌
      萬零捌拾元，再自八十八年十月十一日起至交還土地之日止，按所占用之土地
      面積給付當期申報地價之百分之五計算為公允。
三、證據：提出員林鎮○○段五三五之五地號日式舊式新式土地登記簿謄本各一份、
    員林鎮○○段三八七之七三八七之二地號土地登記簿謄本各一份、員林鎮○○段
    三八八之十二地號土地登記簿謄本一份及員林鎮都市計劃委員會委員名冊影本一
    份為證。
丙、被告甲○○（即衣國服飾店）方面：
    被告甲○○（即衣國服飾店）未於言詞辯論期日到場，據其於本院勘驗現場時陳
    述如下：被告甲○○自七十五年間起向被告丙○○承租系爭土地上之建物，目前
    系爭土地上之建物由被告甲○○使用中。
    理    由
一、本件被告甲○○（即衣國服飾店）受合法通知，未於言詞辯論期日到場，核無民
    事訴訟法第三百八十六條各款所列情形，爰依原告聲請，由其一造辯論而為判決
    。
二、按訴狀送達後，原告不得將原訴變更或追加他訴，但擴張或減縮應受判決事項之
    聲明者，不在此限，民事訴訟法第二百五十五條第一項第三款定有明文。本件原
    告於訴狀送達後，於八十九年三月一日本院審理中，將原訴之聲明第三項請求被
    告丙○○應給付原告五十七萬七千八百五十元，並自八十八年十月六日起至交還
    土地之日止，按所占用之土地面積給付當期公告地價年息百分之十計算之損害金
    ，減縮為被告丙○○應給付原告五十萬二千三百二十元，並自八十八年十月十一
    日起至交還土地之日止，按所占用之土地面積給付當期公告現值年息百分之十計
    算之損害金，核為減縮應受判決事項之聲明，合於民事訴訟法第二百五十五條第
    一項第三款之規定，應予准許，合先敘明。
三、本件原告主張系爭土地係其所有，業據其提出土地登記簿謄本一份為證，又系爭
    土地上如附圖所示面積七平方公尺之竹木造平房（即門牌號碼彰化縣員林鎮○○
    里○○街三一八號之房屋），係被告丙○○所興建，被告丙○○並自七十五年間
    起將系爭土地上如附圖所示面積七平方公尺之地上建物出租予被告甲○○（即衣
    國服飾店），該建物目前由被告甲○○（即衣國服飾店）使用中，被告二人並無
    使用系爭土地之權利等事實，為被告丙○○所不爭執及被告甲○○於八十八年十
    二月十七日本院勘驗現場時陳述在卷屬實，並經本院勘驗現場及囑託彰化縣員林
    地政事務所派員測量無訛，有勘驗筆錄及如附圖所示之土地複丈成果圖在卷為憑
    ，是原告此部分之主張自堪信為真實。
四、被告丙○○雖辯稱其於六十六年十一月二十五日買得系爭土地之東側同時修建房
    屋，占用到系爭土地，應為原告所明知，原告未即提出異議，參諸民法第七百九
    十六條前段之規定，原告自不得請求移去或變更建築物等語，惟此為原告所否認
    ，且核諸被告丙○○所提出之土地登記簿謄本均係證明原告或被告丙○○所有之
    土地來源，並無法證明其有使用系爭土地之權源，是被告丙○○所提出之書證難
    以證明被告等人使用系爭土地係經原告同意，而被告丙○○亦無法舉證證明原告
    知悉其越界建築房屋而不即提出異議之情事，此部分被告丙○○之辯詞尚難採信
    ，被告丙○○自無從援用民法第七百九十六條前段之規定對原告抗辯得免於拆屋
    還地。又原告自六十三年九月十四日取得系爭土地之所有權後，固未曾對被告丙
    ○○有所主張，然不過係原告之權利怠於行使而已，尚難因此即認原告已默示同
    意被告丙○○使用系爭土地而不得再本於所有權為拆屋還地之請求。另被告甲○
    ○居住使用系爭土地上之建物，固經該建物之所有權人即被告丙○○同意租同乙
    節，雖經被告二人陳明在卷，惟系爭土地上建物之所有權人即被告丙○○占用系
    爭土地並無正當權源，是被告甲○○據該無權占有人之同意而使用系爭土地（使
    用建物必當然使用房屋坐落之基地）自無從認為合法有據，從而，原告基於所有
    權，依民法第七百六十七條之規定，訴請被告甲○○（即衣國服飾店）應自系爭
    土地內如附圖所示之房屋（即門牌號碼彰化縣員林鎮○○里○○街三一八號之房
    屋）遷出，被告丙○○應將系爭土地如附圖所示面積零點零零零柒公頃之地上建
    物拆除，並將該部分之土地交還予原告，洵屬有據，為有理由，應予准許。
五、原告另主張被告丙○○自八十三年十月十一日起至八十八年十月十日止，無權占
    有系爭土地，無法律上之原因而受有相當於租金之利益，致原告受有損害，請求
    被告丙○○給付相當於租金之不當得利（損害金）五十萬二千三百二十元，及自
    八十八年十月十一日起至交還土地之日止，按所占用之土地面積給付當期公告現
    值年息百分之十計算之不當得利（損害金）。按無法律上之原因而受利益，致他
    人受損害者，應返還其利益，民法第一百七十九條前段定有明文。查被告丙○○
    無權占用原告所有之系爭土地，妨害原告之使用收益，被告丙○○自屬無法律上
    之原因而受有相當於租金之利益，致原告受有相當於租金之損害（最高法院六十
    一年度台上字第一六九五號判例參照），原告自得依不當得利之法律關係請求被
    告丙○○給付相當於租金之損害金。又依土地法第一百零五條準用同法第九十七
    條第一項之規定，城市地方之租金，以不超過土地申報總價額年息百分之十為限
    ，是相當於租金之利益，自應受土地法第一百零五條、第九十七條之限制，即以
    不超過土地申報總價額年息百分之十為限。茲審酌系爭土地位於彰化縣員林鎮○
    ○街，係位於員林火車站附近之商業繁榮地段，及被告等使用之情形（被告丙○
    ○將之出租予被告甲○○販賣衣服），本院認原告請求所受相當於租金之損害，
    按年以占用土地每平方公尺申報地價年息百分之十計算為適當，原告主張以公告
    現值年息百分之十計算，尚嫌過高。依此核算，系爭土地面積為七平方公尺，自
    八十三年八月迄今，系爭土地每平方公尺申報地價均為四萬五千七百六十元，有
    地價謄本附卷為證，本件起訴狀繕本係於八十八年十月九日送達被告丙○○，有
    送達回證為憑，原告請求被告丙○○返還自起訴前五年起（即自八十三年十月十
    一日起）至八十八年十月十日止，無權占有原告系爭土地所受相當於租金之利益
    ，經核計為十六萬零一百六十元（計算式：45760×7×10%×5＝160160）。從而
    ，原告請求被告丙○○給付十六萬零一百六十元及自八十八年十月十一日起至交
    還土地之日止，按所占用之土地面積給付當期申報地價年息百分之十計算相當於
    租金之不當得利（損害金），為有理由，應予准許，原告逾此範圍之請求為無理
    由，應予駁回。
六、原告及被告丙○○均陳明願供擔保，聲請宣告假執行或免為假執行，經核原告勝
    訴部分，合於法律規定，爰分別酌定相當之擔保金額，准予宣告假執行或免為假
    執行；原告敗訴部分，因訴之駁回，其餘假執行之聲請因而失所依據，不予准許
    ，應併予駁回。
七、本案事證已臻明確，兩造其餘之攻擊防禦方法及聲請調查之證據，經審酌後，認
    均與本件之認定及判決之結果無礙，故不再一一論述，併此敘明。
八、據上論結，本件原告之訴為一部有理由，一部無理由，依民事訴訟法第三百八十
    五條第一項前段、第七十九條但書、第八十五條第一項但書、第三百九十條第二
    項、第三百九十二條，判決如主文。
中      華      民      國    八十九    年      三      月     十五     日
                                    臺灣彰化地方法院民事第一庭
~B法      官  胡文傑
右為正本係照原本作成。
如對本判決上訴，應於判決送達後二十日內向本院提出上訴狀。
~B法院書記官  張西武
中      華      民      國    八十九    年      三      月     十五     日


司法院資訊處製作；財團法人民間司法改革基金會備份。
